---
title: "Analyse du dataset Transfermarkt"
author: Gatien Genevois, Arnaud Godard, Raphael Beau, Sacha Himber
output:
  prettydoc::html_pretty:
    theme: cayman
    highlight: github
editor_options: 
  markdown: 
    wrap: 72
---

# **Proposition**

#### Attention : Les données utilisées dans ce projet sont des échantillons réduits du dataset original, limités à 1000 lignes par fichier pour des raisons de taille et de performance. Pensez à bien supprimer les échantillons avant de télécharger les données complètes pour vos analyses avec la commande suivante :

``` bash
   rm data/*
```

## **Contexte**

Les données proviennent du site Transfermarkt, une plateforme de
référence mondiale pour les statistiques de football, les transferts et
les valeurs marchandes. Téléchargeable
[ici](https://www.kaggle.com/datasets/davidcariboo/player-scores?resource=download)

ou

``` bash
   pip install kaggle
```

puis

``` bash
   kaggle datasets download -d davidcariboo/player-scores --unzip -p ./data
```

Ce jeu de données a été créé pour offrir une base propre, structurée et
régulièrement mise à jour (automatiquement via des scripts Python) pour
l'analyse du football mondial. Il est utilisé par les data scientists
pour la prédiction de valeurs marchandes, l'analyse de performance des
joueurs ou le scouting.

Nous avons choisi ce dataset car nous voulions faire notre projet en
rapport avec le sport. Après quelques recherches, nous avons trouvé ce
dataset suffisamment riche pour le projet.

Les fichiers originaux sont trop volumineux pour être intégrés
entièrement dans ce dépôt (plusieurs millions de lignes). Les fichiers
présents ici sont donc des versions allégées, uniquement là pour donner
un ordre d'idée de la structure des données (1000 lignes maximum). Nous
avons téléchargé les données le 30 mars 2026. Le dataset source étant
mis à jour toutes les semaines sur Kaggle, il est possible que les
résultats diffèrent si vous utilisez une version plus récente que la
nôtre.

## **Détails**

Le dataset est divisé en 10 fichiers .csv dont voici le détail :

\-**appearances.csv** : Chaque ligne est une apparition d'un joueur dans
un match (\~1 850 000)

> appearance_id : identifiant de ligne pour le fichier ; Texte game_id :
> identifiant pour les parties ; Chiffre (Entier) player_id :
> identifiant pour les joueurs ; Chiffre (Entier) player_club_id :
> Identifiant du club pour lequel le joueur jouait au moment précis du
> match ; Chiffre (Entier) player_current_club_id : Identifiant du club
> où le joueur évolue actuellement ; Chiffre (Entier) date : Date exacte
> à laquelle le match a eu lieu ; Date(AAAA-MM-JJ) player_name : Nom
> complet du joueur ; Texte (Chaîne) competition_id : Identifiant de la
> compétition ; Texte (Code) yellow_cards : Nombre de cartons jaunes
> reçus durant la rencontre ; Chiffre (Entier) red_cards : Nombre de
> cartons rouges reçus durant la rencontre ; Chiffre (Entier) goals :
> Nombre de buts marqués par le joueur lors de ce match ; Chiffre
> (Entier) assists : Nombre de passes décisives délivrées ; Chiffre
> (Entier) minutes_played : Temps total passé sur le terrain ; Chiffre
> (Entier)

\-**players.csv** : profils de joueurs individuels (\~38 000)

> player_id : Identifiant unique du joueur ; Chiffre (Entier) first_name
> : Prénom du joueur ; Texte last_name : Nom de famille du joueur ;
> Texte name : Nom complet (maillot) ; Texte last_season : Dernière
> saison où le joueur a été actif ; Chiffre (Année) current_club_id :
> Identifiant du club actuel où évolue le joueur ; Chiffre (Entier)
> player_code : Identifiant textuel utilisé dans l'URL de Transfermarkt
> ; Texte country_of_birth : Pays de naissance du joueur ; Texte
> city_of_birth : Ville de naissance du joueur ; Texte
> country_of_citizenship : Nationalité sportive du joueur ; Texte
> date_of_birth : Date de naissance du joueur ; Date (AAAA-MM-JJ)
> sub_position : Poste précis ; Texte position : Catégorie de poste
> générale (Attaque, Milieu, Défense, Gardien) ; Texte foot : Pied
> principal ; Texte height_in_cm : Taille du joueur en centimètres ;
> Chiffre (Entier) contract_expiration_date : Date de fin du contrat
> actuel avec le club ; Date (AAAA-MM-JJ) agent_name : Nom de l'agent ou
> de l'agence qui gère le joueur ; Texte image_url : Lien vers la photo
> officielle du joueur sur Transfermarkt ; Texte international_caps :
> Nombre total de sélections en équipe nationale ; Chiffre (Entier)
> international_goals : Nombre total de buts marqués en équipe nationale
> ; Chiffre (Entier) current_national_team_id : Identifiant de l'équipe
> nationale actuelle du joueur ; Chiffre (Entier) url : Lien vers la
> fiche complète du joueur sur le site web ; Texte
> current_club_domestic_competition_id : Identifiant du championnat
> national du club actuel ; Texte (Code) current_club_name : Nom complet
> du club actuel ; Texte market_value_in_eur : Valeur marchande actuelle
> estimée en euros ; Chiffre (Décimal) \> highest_market_value_in_eur :
> Valeur marchande la plus élevée atteinte dans la carrière ; Chiffre
> (Décimal)

\-**games.csv** : Détails sur les matchs (\~82 000)

> game_id : Identifiant unique de la rencontre ; Chiffre (Entier)
> competition_id : Identifiant de la compétition ; Texte (Code) season :
> Année de la saison concernée ; Chiffre (Année) round : Étape de la
> compétition ; Texte date : Date exacte du coup d'envoi ; Date
> (AAAA-MM-JJ) home_club_id : Identifiant du club recevant ; Chiffre
> (Entier) away_club_id : Identifiant du club visiteur ; Chiffre
> (Entier) home_club_goals : Nombre de buts marqués par l'équipe à
> domicile ; Chiffre (Entier) away_club_goals : Nombre de buts marqués
> par l'équipe à l'extérieur ; Chiffre (Entier) home_club_position :
> Classement du club à domicile avant le match ; Chiffre (Entier)
> away_club_position : Classement du club visiteur avant le match ;
> Chiffre (Entier) home_club_manager_name : Nom de l'entraîneur de
> l'équipe à domicile ; Texte away_club_manager_name : Nom de
> l'entraîneur de l'équipe à l'extérieur ; Texte stadium : Nom du stade
> où s'est déroulée la rencontre ; Texte attendance : Nombre de
> spectateurs présents dans le stade ; Chiffre (Entier) referee : Nom de
> l'arbitre principal de la rencontre ; Texte url : Lien direct vers le
> rapport de match sur Transfermarkt ; Texte (URL) home_club_formation :
> Système tactique de l'équipe à domicile ; Texte away_club_formation :
> Système tactique de l'équipe visiteuse ; Texte home_club_name : Nom
> complet du club à domicile ; Texte away_club_name : Nom complet du
> club visiteur ; Texte aggregate : Score cumulé (utilisé pour les
> matchs aller-retour) ; Texte competition_type : Type de tournoi ;
> Texte

\-**clubs.csv** : Regroupe les informations sur les clubs (\~430)

> club_id : Identifiant unique du club ; Chiffre (Entier) club_code :
> Nom court utilisé dans les URLs ; Texte name : Nom officiel complet du
> club ; Texte domestic_competition_id : Identifiant de la ligue
> nationale où évolue le club ; Texte (Code) total_market_value : Somme
> des valeurs marchandes de tous les joueurs de l'effectif ; Chiffre
> (Décimal) squad_size : Nombre total de joueurs sous contrat dans
> l'équipe première ; Chiffre (Entier) average_age : Âge moyen des
> joueurs de l'effectif ; Chiffre (Décimal) foreigners_number : Nombre
> de joueurs n'ayant pas la nationalité du pays du club ; Chiffre
> (Entier) foreigners_percentage : Pourcentage de joueurs étrangers dans
> l'effectif ; Chiffre (Pourcentage) national_team_players : Nombre de
> joueurs du club évoluant en équipe nationale ; Chiffre (Entier)
> stadium_name : Nom du stade principal du club ; Texte stadium_seats :
> Capacité totale (nombre de sièges) du stade ; Chiffre (Entier)
> net_transfer_record : Balance nette des transferts (Achats - Ventes)
> sur la période ; Texte/Chiffre coach_name : Nom de l'entraîneur actuel
> (ou dernier connu) ; Texte last_season : Dernière saison où le club
> est apparu dans les données ; Chiffre (Année) filename : Nom du
> fichier source interne au dataset ; Texte url : Lien vers la page du
> club sur le site Transfermarkt ; Texte (URL)

\-**player_valuations.csv** : Enregistrements historiques de valeurs
marchandes (\~520 000)

> player_id : Identifiant unique du joueur ; Chiffre (Entier) date :
> Date à laquelle la valeur marchande a été mise à jour ou enregistrée ;
> Date (AAAA-MM-JJ) market_value_in_eur : Estimation de la valeur
> marchande du joueur à cette date précise ; Chiffre (Entier)
> current_club_name : Nom du club où le joueur évoluait lors de cette
> évaluation ; Texte current_club_id : Identifiant du club où le joueur
> évoluait lors de cette évaluation ; Chiffre (Entier)
> player_club_domestic_competition_id : Identifiant du championnat dans
> lequel le club évoluait à ce moment-là ; Texte (Code)

\-**competitions.csv** : Liste des championnats couverts (\~50)

> competition_id : Identifiant unique de la compétition ; Texte (Code)
> competition_code : Nom court utilisé dans l'URL ; Texte name : Nom
> complet de la compétition ; Texte sub_type : Sous-catégorie ; Texte
> type : Type général de compétition ; Texte country_id : Identifiant
> numérique du pays organisateur ; Chiffre (Entier) country_name : Nom
> du pays où se déroule la compétition ; Texte domestic_league_code :
> Code de la ligue nationale associée ; Texte (Code) confederation :
> Confédération continentale ; Texte url : Lien vers la page de la
> compétition sur Transfermarkt ; Texte (URL)

\-**club_games.csv** : Fait le lien entre les clubs et les matchs (\~160
000)

> game_id : Identifiant unique du match ; Chiffre (Entier) club_id :
> Identifiant du club dont on décrit la performance ; Chiffre (Entier)
> own_goals : Nombre de buts marqués par le club sujet lors du match ;
> Chiffre (Entier) own_position : Classement du club sujet en
> championnat avant le match ; Chiffre (Entier) own_manager_name : Nom
> de l'entraîneur du club sujet pour ce match ; Texte opponent_id :
> Identifiant du club adverse ; Chiffre (Entier) opponent_goals : Nombre
> de buts marqués par l'adversaire ; Chiffre (Entier) opponent_position
> : Classement de l'adversaire en championnat avant le match ; Chiffre
> (Entier) opponent_manager_name : Nom de l'entraîneur de l'équipe
> adverse ; Texte hosting : Indique si le club sujet jouait à domicile
> (Home) ou à l'extérieur (Away) ; Texte is_win : Résultat final pour le
> club sujet (1 pour victoire, 0 pour nul ou défaite) ; Chiffre
> (Binaire)

\-**game_events.csv** : Répertorie les événements marquants de chaque
match (\~1 150 000)

> game_event_id : Identifiant unique de l'événement ; Texte date : Date
> du match où l'événement a eu lieu ; Date (AAAA-MM-JJ) game_id :
> Identifiant du match ; Chiffre (Entier) minute : Minute précise du
> match à laquelle l'action s'est produite ; Chiffre (Entier) type :
> Nature de l'action ; Texte (Catégorie) club_id : Identifiant du club
> qui a réalisé l'action ; Chiffre (Entier) club_name : Nom du club
> concerné par l'événement ; Texte player_id : Identifiant du joueur
> principal de l'action ; Chiffre (Entier) description :Détails textuels
> ; Texte player_in_id : Identifiant du joueur qui entre (remplacement)
> ; Chiffre (Entier) player_assist_id : Identifiant du joueur ayant fait
> la passe décisive ; Chiffre (Entier)

\-**game_lineups.csv** : Détaille qui était sur le terrain, sur le banc,
ou dans le staff technique pour chaque match (\~2 800 000)

> game_lineups_id : Identifiant unique de la ligne ; Texte date : Date
> du match ; Date (AAAA-MM-JJ) game_id : Identifiant du match ; Chiffre
> (Entier) player_id : Identifiant du joueur présent sur la feuille de
> match ; Chiffre (Entier) club_id : Identifiant du club pour lequel le
> joueur est aligné ; Chiffre (Entier) player_name : Nom complet du
> joueur ; Texte type : Statut du joueur pour le match ; Texte position
> : Poste spécifique occupé durant ce match ; Texte number : Numéro de
> maillot porté par le joueur lors de cette rencontre ; Chiffre (Entier)
> team_captain : Indicateur précisant si le joueur était le capitaine de
> l'équipe ; Chiffre (Binaire)

\-**transfers.csv** : Suit les mouvements de joueurs entre les clubs \>
player_id : Identifiant unique du joueur transféré ; Chiffre (Entier) \>
transfer_date : Date exacte à laquelle le transfert a été enregistré ;
Date (AAAA-MM-JJ) \> transfer_season : Saison au cours de laquelle le
transfert a eu lieu ; Texte \> from_club_id : Identifiant du club qui
vend ou libère le joueur ; Chiffre (Entier) \> to_club_id : Identifiant
du club qui achète ou accueille le joueur ; Chiffre (Entier) \>
from_club_name : Nom du club de départ ; Texte \> to_club_name : Nom du
club d'arrivée ; Texte \> transfer_fee : Montant de la transaction ;
Chiffre (Décimal) \> market_value_in_eur : Valeur marchande estimée du
joueur au moment du transfert ; Chiffre (Décimal) \> player_name : Nom
complet du joueur au moment de la transaction ; Texte

## **Analyses possibles**

```{r}
# import libraries
library(tibble)
library(dplyr)
library(ggplot2)
library(shiny)
library(shinydashboard)
library(readr)
library(ggrepel)
library(lubridate)
library(plotly)
library(tidyr)
library(scales)
```

## 1. L'efficacité offensive : Buts vs Passes décisives

Quels sont les joueurs qui pèsent le plus sur le score et quels sont
leurs profils types ? Existe-t-il une hiérarchie claire entre les
"finisseurs" et les "distributeurs" au sein de l'élite mondiale ? C'est
ce que nous allons analyser ici.

Nous allons examiner la relation entre le nombre de buts marqués et le
nombre de passes décisives délivrées par les joueurs les plus valorisés
du marché sur les dix dernières années. Cette approche permet de
distinguer les profils spécialisés des joueurs ultra-complets.

Pour cette analyse, nous croisons les données suivantes :

Les statistiques de jeu : le cumul des buts et des passes décisives par
joueur (depuis 2016).

La valeur marchande : afin de filtrer uniquement l'élite mondiale
(joueurs évalués à plus de 30 millions d'euros).

Grâce à ces données, nous générons un nuage de points (scatter plot)
interactif où chaque point représente un joueur. La couleur et la taille
des points varient selon la valeur marchande du joueur.

```{r}
# --- 1. Préparation ---
players <- read.csv("./data/players.csv")
appearances <- read.csv("data/appearances.csv")

# Filtrage temporel (10 dernières années)
stats_10_ans <- appearances %>%
  mutate(date = as.Date(date)) %>% 
  filter(date >= (max(date, na.rm = TRUE) - years(10))) %>%
  group_by(player_id) %>%
  summarise(
    total_goals = sum(goals, na.rm = TRUE),
    total_assists = sum(assists, na.rm = TRUE),
    player_name = first(player_name)
  )

joueurs_stars <- players %>% 
  select(player_id, market_value_in_eur, current_club_name, position)

stats_finales <- stats_10_ans %>%
  inner_join(joueurs_stars, by = "player_id") %>%
  filter(market_value_in_eur > 30000000) %>%
  # On crée une colonne propre pour l'affichage au survol
  mutate(valeur_m = market_value_in_eur / 1000000)


# --- 2. Création du graphique simplifié ---
p <- ggplot(stats_finales, aes(x = total_assists, y = total_goals)) +

  geom_point(aes(text = paste("Joueur:", player_name,
                              "<br>Club:", current_club_name,
                              "<br>Buts:", total_goals,
                              "<br>Passes:", total_assists)), 
             color = "#3498db", 
             size = 3, 
             alpha = 0.7) +
  
  # On garde les noms des "monstres" statistiques
  geom_text(data = stats_finales %>% filter(total_goals > 120 | total_assists > 80),
            aes(label = player_name),
            vjust = -1.5, size = 3.5, fontface = "bold", check_overlap = TRUE) +
  
  labs(
    title = "Efficacité Offensive de l'Élite Mondiale",
    subtitle = "Cumul buts et passes décisives (10 dernières années)",
    x = "Passes décisives cumulées",
    y = "Buts cumulés"
  ) +
  theme_minimal()

# --- 3. Rendu interactif ---
if (knitr::is_latex_output()) {
  p   # pour générer le pdf
} else {
  ggplotly(p, tooltip = "text")
}

```

Le graphique permet d'identifier immédiatement trois grandes catégories
de joueurs de classe mondiale :

Les "Finisseurs" (Haut-Gauche) : Des joueurs présentant un ratio
buts/passes très élevé. Ce sont les purs numéros 9 dont la mission
principale est la conclusion des actions.

Les "Meneurs de jeu" (Bas-Droite) : Des profils créatifs qui affichent
un grand nombre de passes décisives mais un volume de buts plus modeste.
Ils sont les architectes du jeu.

Les "Superstars" (Haut-Droite) : Une élite très restreinte qui parvient
à dominer les deux statistiques. Ce sont les joueurs les plus complets,
souvent ceux dont la valeur marchande (représentée par la taille et la
couleur rouge des points) est la plus élevée.

## 2. L'impact de l'âge sur le temps de jeu

Est ce que l'age d'un joueur a un impact sur son temps de jeu ? Pour y
répondre nous allons filtrer les données de players.csv car on a pu
observer que des joueurs n'avait pas de date de naissance, on calcul
l'age en année, ensuite on fusionne le jeu de données appearances.csv et
players.csv (tranformé), puis on génere un Boxplot et un Linechart.

```{r}

players <- read.csv("./data/players.csv")
appearances <- read.csv("./data/appearances.csv")

# Filtre les players qui n'ont pas de date_of_birth
players <- players %>% filter(date_of_birth != '')

# Calcule l'âge des joueurs en années
players$age <- as.integer(difftime(Sys.Date(), as.Date(players$date_of_birth), units = "days") / 365.25)

# Fusionne les deux jeux de données (sur player_id)
data <- left_join(appearances, players, by = "player_id")

# supprime les ages incalculés
data <- data %>% filter(!is.na(age))

# Crée la colonne 'age_group' pour les tranches d'âge
data <- data %>%
  mutate(age_group = cut(age, breaks = seq(15, 60, by = 5), right = FALSE, labels = c("15-19", "20-24", "25-29", "30-34", "35-39", "40-44", "45-49", "50-54", "55-59")))

# supprime les age_group incalculés
data <- data %>% filter(!is.na(age_group))

# 1. **Boxplot** pour visualiser la dispersion des minutes jouées par tranche d'âge
ggplot(data, aes(x = age_group, y = minutes_played)) +
  geom_boxplot() +
  labs(title = "Temps de jeu par tranche d'âge",
       x = "Tranche d'âge",
       y = "Minutes jouées") +
  theme_minimal()

# 2. **Line Chart** pour visualiser la moyenne des minutes jouées par tranche d'âge

# Calcule la moyenne des minutes jouées par tranche d'âge
age_groups <- data %>%
  group_by(age_group) %>%
  summarise(mean_minutes_played = mean(minutes_played, na.rm = TRUE))

ggplot(age_groups, aes(x = age_group, y = mean_minutes_played, group = 1)) +
  geom_line() +
  geom_point() +
  labs(title = "Moyenne des minutes jouées par tranche d'âge",
       x = "Tranche d'âge",
       y = "Moyenne des minutes jouées") +
  theme_minimal()

```

On observe que l'age a bien un impact sur le temps de jeu. On constate
que plus les joueurs sont âgés, plus ils ont de chances d'avoir un temps
de jeu élevé durant un match. À l'inverse, plus le joueur est jeune,
plus son temps de jeu est variable et en moyenne plus bas qu'un joueur
plus âgé.

## 3. Discipline et agressivité par championnat

Y a-t-il un championnat où les cartons sont plus souvent distribués que
dans les autres, ou au contraire des championnats où les joueurs sont
plus disciplinés ? C’est la question à laquelle nous allons essayer de
répondre aujourd’hui.

Nous allons examiner cela en comparant la moyenne de cartons reçus par
match pour chaque championnat national (Ligue 1, Premier League,
LaLiga…).

Pour cela, nous avons besoin des données suivantes :

-   les noms des championnats ainsi que le pays dans lequel ils se
    déroulent ;
-   la moyenne de cartons rouges et jaunes par championnat, triée par
    moyenne de cartons jaune reçus.

Grâce à ces données, nous allons créer un graphique en bar (barchart)
avec la moyenne de cartons par match pour chaque championnat.

Certains championnats ont la réputation d'être plus "rugueux" que
d'autres. On peut donc s'attendre à observer des différences
significatives dans le nombre de cartons distribués selon les ligues,
avec peut-être les championnats méditerranéens plus sanctionnés que les
ligues du nord de l'Europe.

```{r fig-width: 16}
# --- 1. Chargement des données ---
appearances  <- read.csv("./data/appearances.csv",  stringsAsFactors = FALSE)
competitions <- read.csv("./data/competitions.csv", stringsAsFactors = FALSE)

# --- 2. Filtre : ligues nationales de première division uniquement ---
domestic_leagues <- competitions %>%
  filter(
    type     == "domestic_league",
    sub_type == "first_tier"
  ) %>%
  select(competition_id, name, country_name)

# --- 3. Étape clé : agréger par match (game_id) d'abord ---
# On somme tous les cartons de tous les joueurs pour chaque match
cards_per_match <- appearances %>%
  inner_join(domestic_leagues, by = "competition_id") %>%
  group_by(competition_id, country_name, game_id) %>%
  summarise(
    yellow_cards = sum(yellow_cards, na.rm = TRUE),
    red_cards    = sum(red_cards,    na.rm = TRUE),
    .groups = "drop"
  )

# --- 4. Puis moyenne par championnat ---
stats <- cards_per_match %>%
  group_by(competition_id, country_name) %>%
  summarise(
    yellow_cards = mean(yellow_cards),
    red_cards    = mean(red_cards),
    n_matchs     = n(),
    .groups = "drop"
  ) %>%
  arrange(desc(yellow_cards)) %>%
  mutate(
    display_label = paste0(country_name, "\n(", n_matchs, " matchs)"),
    display_label = factor(display_label, levels = display_label)
  )

# --- 5. Format long pour ggplot ---
stats_long <- stats %>%
  pivot_longer(
    cols      = c(yellow_cards, red_cards),
    names_to  = "card_type",
    values_to = "avg_cards"
  ) %>%
  mutate(
    card_type = factor(card_type,
                       levels = c("red_cards", "yellow_cards"),
                       labels = c("Cartons rouges", "Cartons jaunes"))
  )

# --- 6. Graphique ---
ggplot(stats_long, aes(x = display_label, y = avg_cards, fill = card_type)) +
  geom_col(width = 0.5, position = "stack") +
  scale_fill_manual(
    values = c("Cartons jaunes" = "#E9A820",
               "Cartons rouges" = "#C94040")
  ) +
  scale_y_continuous(
    expand = expansion(mult = c(0, 0.08)),
    labels = scales::number_format(accuracy = 0.1)
  ) +
  labs(
    title    = "Discipline par championnat national",
    subtitle = "Moyenne de cartons par match — ligues de 1ère division uniquement",
    x        = NULL,
    y        = "Moy. cartons / match",
    fill     = NULL,
    caption  = "Source : appearances.csv + competitions.csv"
  ) +
  theme_minimal(base_size = 12) +
  theme(
    plot.title         = element_text(face = "bold", size = 14),
    plot.subtitle      = element_text(color = "grey50", size = 11, margin = margin(b = 10)),
    axis.text.x        = element_text(size = 9, lineheight = 1.2,
                                      angle = 35,  # ← 0 = droit, 45 = diagonal, 90 = vertical
                                      hjust = 1,
                                      vjust = 1),
    axis.text.y        = element_text(color = "grey50"),
    axis.title.y       = element_text(color = "grey50", size = 10),
    panel.grid.major.x = element_blank(),
    panel.grid.minor   = element_blank(),
    legend.position    = "top",
    legend.text        = element_text(size = 10),
    plot.caption       = element_text(color = "grey60", size = 8, margin = margin(t = 8)),
    plot.margin        = margin(t = 10, r = 10, b = 20, l = 10)
  )
```

Le graphique confirme cette intuition : la Grèce, le Portugal et
l'Espagne affichent les moyennes les plus élevées (autour de 5 cartons
par match), tandis que les Pays-Bas et l'Angleterre se situent en bas du
classement (autour de 3 cartons par match). L'Allemagne et la France
occupent une position intermédiaire.

Cependant, ce résultat ne permet pas de conclure directement que
certains championnats sont plus agressifs que d'autres. En effet, le
nombre de cartons dépend non seulement du comportement des joueurs, mais
aussi de la permissivité des arbitres, qui varie selon les cultures et
les ligues. Un championnat avec peu de cartons peut donc refléter un
arbitrage plus tolérant plutôt qu'un jeu plus fair-play. Pour aller plus
loin, il faudrait croiser ces données avec le nombre de fautes commises
par match, afin de distinguer ce qui relève du comportement des joueurs
de ce qui relève du style d'arbitrage.

## 4. Corrélation entre Valeur Marchande et Performance

Aujourd’hui, de nombreux analystes, spécialistes ou simples supporters
s’interrogent sur l’évolution du marché des joueurs et sur la légitimité
de leur valorisation. Cette étude vise donc à tenter de répondre à cette
question à travers la recherche d’une corrélation entre les performances
d’un joueur, ses contributions décisives et sa valorisation marchande.

Dans un premier temps, énumérons les données dont nous avons besoin pour
notre étude :

-le nombre total de buts d’un joueur (somme des buts lors de chacune de
ses apparitions) -le nombre total de passes décisives d’un joueur (même
calcul que pour les buts) -en additionnant ces deux variables, nous
obtenons le nombre total de contributions décisives -la valorisation
actuelle du joueur en euros, ainsi que sa plus haute valorisation
enregistrée -le nom des joueurs pour pouvoir les identifier et faciliter
l’analyse

Avec ces données, nous avons d’abord tenté de créer un graphique en
nuage de points (scatter plot) prenant en compte la valeur marchande
actuelle d’un joueur et le total de ses contributions décisives en
essayant de tracer une relation via une régression linéaire
(geom_smooth).

```{r}
#loading des DFs players et appearances que nous allons utiliser
players <- read_csv("./data/players.csv")
appearances <- read_csv("./data/appearances.csv")

#premier traitement sur les joueurs :  nous nous intéressons seulement aux joueurs encore en activités car les statistiques seront faussées, car pas pris sur le même interval de temps (juillet 2012 -> mars 2026)
players<- players %>% filter(!is.na(current_club_id))

#création du DF contributions qui retient et calcul les buts et les passes décisives par joueurs en fonction de ces apparences lors des matchs référencés.
contributions <- appearances %>% group_by(player_id) %>% summarise( total_goals = sum(goals), total_assists = sum(assists))
contributions <- contributions %>% mutate(total_contribution = total_goals+ total_assists)
                                                           
#on créer le dataset DATA qui regroupe les caractéristiques essentiels des joueurs pour cette analyse (contributions décisives, valeurs marchandes et noms) puis on le réduit en enlevant les valeurs manquantes (NA).
data <- players %>%
  left_join(contributions, by = "player_id") %>%
  select(player_id, first_name, last_name, total_contribution, market_value_in_eur,position, highest_market_value_in_eur,sub_position)

data <- data %>% transmute(position,sub_position,total_contribution,market_value_in_eur,highest_market_value_in_eur,player_id, name = paste(first_name, last_name))
data <- data %>% filter(!is.na(market_value_in_eur))
data <- data %>% filter(!is.na(total_contribution))

#Création d'un graphique en point qui montre la relation entre la valeur marchande actuelle d'un joueur et sa performance (ces contributions décisives)

data %>% ggplot(aes(x = market_value_in_eur, y = total_contribution)) +
  geom_point(alpha = 0.4, color = "blue")  +
  labs(
    title = "Relation entre valeur marchande et performance",
    subtitle = "Contribution offensive (buts + passes)",
    x = "Valeur marchande",
    y = "Contributions décisives"
  ) +
  theme_minimal() +
  theme(
    plot.title = element_text(face = "bold", size = 14),
    axis.text = element_text(size = 10)
  ) + geom_text_repel(
    data = data %>%
      filter(
        total_contribution >= 400 |
          market_value_in_eur > 100000000
      ),aes(label = name),
    size = 3,
    color = "black"
  )+ geom_smooth(method = "lm", color = "red", se = FALSE)

```

Cette première étude n’est pas totalement concluante :

En effet nous retrouvons : -des joueurs avec énormément de contributions
(+500) et une valeur marchande moyenne (ex : Cristiano Ronaldo, Lionel
Messi, Robert Lewandowski) -des joueurs avec des valeurs marchandes très
élevées (+120 000 000 €) qui ne dépassent pas (ou à peine) une centaine
de contributions (Declan Rice, Pedri, Federico Valverde)

Après analyse, ces deux “incohérences” s’expliquent par d’autres
facteurs :

-l’âge -la position sur le terrain

En effet, les joueurs en fin de carrière voient leurs performances
décliner avec l’âge, ce qui diminue leur valeur marchande. De plus,
comme nous prenons en compte l’ensemble des contributions décisives
depuis juillet 2012 jusqu’à mars 2026, nous avons décidé de changer
d’approche et de sélectionner plutôt la plus haute valorisation atteinte
par joueur sur la période.

Un autre aspect qui ressort de cette étude est que la performance d’un
défenseur ou d’un milieu à vocation défensive ne peut pas être
correctement mesurée par les contributions décisives offensives. Pour
plus de cohérence et de fidélité, nous avons donc choisi de limiter
notre étude aux joueurs à vocation offensive (attaquants ou milieux
offensifs → variables position et sub_position de players).

Nous répétons ainsi le graphique avec en abscisse la valorisation
maximale et en ordonnée le nombre de contributions décisives des joueurs
offensifs.

```{r}
#Création d'un second  scatter plot qui montre la relation entre la valeur marchande maximale ateinte par un joueur à vocation offensive (depuis 2012) et sa performance (ces contributions décisives)
data_attaquant <- data %>% filter(position == "Attack" | position == "Midfield" & sub_position == "Attacking Midfield")

data_attaquant %>% ggplot(aes(x= highest_market_value_in_eur,y= total_contribution)) +
  geom_point(alpha = 0.4, color = "blue")  +
  labs(
    title = "Relation entre la plus grande valeur marchande et la performance",
    subtitle = "Contribution offensive (buts + passes) selection parmis les attaquants",
    x = "Plus grande Valeur marchande",
    y = "Contributions décisives"
  ) +
  theme_minimal() +
  theme(
    plot.title = element_text(face = "bold", size = 14),
    axis.text = element_text(size = 10)
  ) + geom_text_repel(
    data = data_attaquant %>%
      filter(
        total_contribution >= 400 |
        highest_market_value_in_eur > 125000000
      ),aes(label = name),
    size = 3,
    color = "black"
  )+
  geom_smooth(method = "lm", color = "red", se = FALSE)

```

Il en résulte une corrélation légèrement plus cohérente, mais qui reste,
selon nous, insatisfaisante.

En effet, les points restent très dispersés et ne sont pas toujours
centrés autour de la droite, notamment à cause des valeurs extrêmes
(outliers).

En conclusion, on peut affirmer que la valorisation d’un joueur est
influencé par ses contribution décisives mais n'est pas limité à cette
donnée. Certes, plus un joueur est efficace et participe à des buts,
plus sa valeur marchande tend à augmenter, mais ce n’est pas le seul
facteur déterminant pour plusieurs raisons :

-   ces contributions ne permettent pas de décrire totalement la
    performance d’un joueur, (en particulier pour les joueurs à rôle
    défensif)
-   la valorisation dépend également des mécanismes du marché
    (concurrence, investissement à court ou long terme en fonction de
    l'âge du joueur, offre et demande, championnats, image du joueur,
    etc...), qui restent difficiles à quantifier.

Il serait donc pertinent de s’intéresser également à l’évolution du
marché et des prix des transferts au cours des années afin de mieux
appréhender ces dynamiques.

## 5. Évolution historique des prix des transferts

Comment le marché mondial du football a-t-il évolué financièrement sur
la dernière décennie et dans quelle mesure les crises globales ont-elles
impacté les investissements des clubs ?

```{r}
library(ggplot2)
library(dplyr)
library(plotly)


transfers <- read.csv("./data//transfers.csv")


evolution_prix <- transfers %>%
  filter(!is.na(transfer_fee) & transfer_fee > 0) %>%
  
  group_by(transfer_season) %>%
  summarise(
    montant_total = sum(transfer_fee, na.rm = TRUE),
    prix_moyen = mean(transfer_fee, na.rm = TRUE),
    nb_transferts = n()
  ) %>%
  # On trie par saison
  arrange(transfer_season) %>%
  # on enleve la saison en cours
  slice(1:(n() - 1)) %>% 
  tail(10) %>%
  
  mutate(
    total_milliards = round(montant_total / 1000000000, 2),
    moyen_millions = round(prix_moyen / 1000000, 2)
  )

# 3. Création du graphique
p_inflation <- ggplot(evolution_prix, aes(x = transfer_season, y = total_milliards, group = 1,
                                          text = paste("Saison :", transfer_season,
                                                       "<br>Total investi :", total_milliards, "Mrd €",
                                                       "<br>Prix moyen :", moyen_millions, "M€"))) +
  geom_line(color = "#2c3e50", size = 1.2) +
  geom_point(color = "#e74c3c", size = 3) +
  geom_area(fill = "#3498db", alpha = 0.2) +
  labs(
    title = "Évolution du Marché des Transferts (Historique)",
    x = "Saison",
    y = "Total (en Milliards d'Euros)"
  ) +
  theme_minimal() +
  theme(axis.text.x = element_text(angle = 45, hjust = 1))

```

Le graphique montre un décrochage brutal à partir de 2020. Cette chute
correspond précisément à la pandémie de COVID-19. L'arrêt des
compétitions, la perte des revenus de billetterie (huis clos) et
l'incertitude économique ont forcé les clubs à une austérité soudaine.
On remarque que le total investi a chuté de manière significative,
marquant un coup d'arrêt net à l'inflation du marché. Après ce creux
historique, la courbe amorce une remontée, signe que le marché retrouve
peu à peu sa santé financière, même si les clubs semblent désormais plus
prudents dans leurs volumes d'achat par rapport aux records de
l'avant-crise.

## 6. Balance commerciale des clubs (Achats vs Ventes)

Quels clubs se révèlent être les plus profitables sur le marché des
transferts, et comment cette balance commerciale permet-elle de
distinguer la stratégie des "clubs formateurs/vendeurs" de celle des
"clubs acheteurs" ?

```{r}
library(ggplot2)
library(dplyr)
library(plotly)

transfers <- read.csv("./data/transfers.csv")


depenses <- transfers %>%
  filter(!is.na(transfer_fee) & transfer_fee > 0) %>%
  group_by(club_name = to_club_name) %>% 
  summarise(Total_Achats = sum(as.numeric(transfer_fee), na.rm = TRUE))

revenus <- transfers %>%
  filter(!is.na(transfer_fee) & transfer_fee > 0) %>%
  group_by(club_name = from_club_name) %>%
  summarise(Total_Ventes = sum(as.numeric(transfer_fee), na.rm = TRUE))


balance_clubs <- full_join(depenses, revenus, by = "club_name") %>%
  mutate(
    Total_Achats = ifelse(is.na(Total_Achats), 0, Total_Achats),
    Total_Ventes = ifelse(is.na(Total_Ventes), 0, Total_Ventes),
    Balance = Total_Ventes - Total_Achats,
    Balance_Millions = round(Balance / 1000000, 2)
  ) %>%
  filter(club_name != "" & club_name != "Unknown")

top_profits <- balance_clubs %>% arrange(desc(Balance)) %>% head(5)
top_deficits <- balance_clubs %>% arrange(Balance) %>% head(5)

donnees_graphique <- bind_rows(top_profits, top_deficits) %>%
  mutate(Type = ifelse(Balance > 0, "Profit (Vendeur)", "Déficit (Acheteur)"))

p_balance <- ggplot(donnees_graphique, aes(x = reorder(club_name, Balance_Millions), y = Balance_Millions, fill = Type,
                                           text = paste("Club :", club_name,
                                                        "<br>Total Ventes :", round(Total_Ventes/1000000, 2), "M€",
                                                        "<br>Total Achats :", round(Total_Achats/1000000, 2), "M€",
                                                        "<br>Balance Nette :", Balance_Millions, "M€"))) +
  geom_col(width = 0.6) +
  coord_flip() + 
  scale_fill_manual(values = c("#e74c3c", "#2ecc71")) + 
  labs(
    title = "Balance Commerciale Nette du Marché des Transferts (Top Extrêmes)",
    x = "Club",
    y = "Balance Nette (en Millions d'Euros)",
    fill = "Profil économique"
  ) +
  theme_minimal()

```

À l'une des extrémités de la courbe se trouvent les clubs au profil
purement consommateur. Leurs investissements sur le marché des
transferts dépassent de très loin les revenus générés par la vente de
leurs propres joueurs. Ce modèle privilégie la compétitivité sportive
immédiate et l'acquisition de "stars" mondiales au détriment de la
rentabilité commerciale des transferts. À l'opposé, les clubs affichant
une balance largement positive incarnent le modèle de "valorisation
sportive". Leur stratégie consiste à acquérir ou former de jeunes
talents à bas coût, à les faire progresser au sein de leur effectif,
puis à les revendre au prix fort à l'élite européenne.

## 7. Domination à domicile vs Extérieur

On peux supposer que les matchs à domicile sont plus avantageux. Pour
vérifier cette hypothèse on va chercher les donnée dans games.csv qui
correspond a des matchs puis comparer les colonnes home_club_goals et
away_club_goals pour determiner si un match est une vitcoire ou non.
Ensuite, à partir des ces infos on va générer un barchart pour
déterminer les proportions de victoire / défaite / nul pour les match à
domicile puis à l'extérieur.

```{r}

games <- read.csv("./data/games.csv")

games2 <- games %>%
  mutate(
    home_result = case_when(
      home_club_goals > away_club_goals ~ "Victoire",
      home_club_goals < away_club_goals ~ "Défaite",
      TRUE ~ "Nul"
    ),
    away_result = case_when(
      home_club_goals < away_club_goals ~ "Victoire",
      home_club_goals > away_club_goals ~ "Défaite",
      TRUE ~ "Nul"
    )
  )

data_long <- games2 %>%
  select(home_result, away_result) %>%
  pivot_longer(cols = everything(),
               names_to = "location",
               values_to = "result") %>%
  mutate(location = ifelse(location == "home_result", "Domicile", "Extérieur"))

data_long$result <- factor(data_long$result, levels = c("Victoire", "Nul", "Défaite"))

data_plot <- data_long %>%
  group_by(location, result) %>%
  summarise(n = n(), .groups = "drop")

ggplot(data_plot, aes(x = location, y = n, fill = result)) +
  geom_bar(stat = "identity", position = "fill") +
  
  geom_text(aes(label = n),
            position = position_fill(vjust = 0.5),
            color = "white",
            size = 5,
            fontface = "bold") +
  
  labs(
    title = "Domination : Domicile vs Extérieur",
    subtitle = "Répartition des résultats",
    x = "Lieu",
    y = "Proportion",
    fill = "Résultat"
  ) +
  
  scale_fill_manual(values = c(
    "Victoire" = "#3A7D44",
    "Nul" = "#A59E8C",
    "Défaite" = "#A63A2B"
  )) +
  
  scale_y_continuous(labels = percent_format()) +
  
  theme_minimal() +
  theme(
    plot.background = element_rect(fill = "#F4E1D2", color = NA),
    panel.background = element_rect(fill = "#F4E1D2", color = NA),
    panel.grid.major = element_line(color = "#E0C3A3"),
    panel.grid.minor = element_blank(),
    
    text = element_text(color = "#5C3A2E"),
    
    plot.title = element_text(size = 16, face = "bold"),
    plot.subtitle = element_text(size = 12),
    
    legend.background = element_rect(fill = "#F4E1D2"),
    legend.key = element_rect(fill = "#F4E1D2")
  )
```

On peux constater qu'il y a plus de victoire concernant les matchs à
domicile. Donc toute équipe doit s'attendre à un match plus difficile à
l'extérieur.

## 8. Analyse des systèmes tactiques les plus victorieux

Quels sont les formations les plus efficaces pour une victoire ? Pour y
répondre nous allons génerer un scatter plot affichant le taux de
victoire et le nombre de victoire.

```{r}
# Charger les données
games <- read_csv("./data/games.csv")

# refactor
home <- games %>%
  select(game_id, club_name = home_club_name, goals_for = home_club_goals, goals_against = away_club_goals, formation = home_club_formation)

away <- games %>%
  select(game_id, club_name = away_club_name, goals_for = away_club_goals, goals_against = home_club_goals, formation = away_club_formation)

matches <- bind_rows(home, away) %>%
  mutate(
    result = case_when(
      goals_for > goals_against ~ "Win",
      goals_for == goals_against ~ "Draw",
      TRUE ~ "Loss"
    )
  )

# Calcul du nombre de victoires et taux de victoire par formation
formation_stats <- matches %>%
  group_by(formation) %>%
  summarise(
    games_played = n(),
    wins = sum(result == "Win"),
    win_pct = wins / games_played
  ) %>%
  filter(!is.na(formation)) %>%
  arrange(desc(win_pct)) %>%
  slice_max(win_pct, n = 30)

# Classement des formations par taux de victoire pour le graphique
formation_stats <- formation_stats %>%
  mutate(formation = reorder(formation, win_pct))

# Graphique ggplot
ggplot(formation_stats, aes(x = win_pct, y = formation, size = wins, color = win_pct)) +
  geom_point(alpha = 0.8) +
  scale_x_continuous(labels = percent_format(), limits = c(0,1)) +
  scale_size_continuous(range = c(3,10)) +
  scale_color_gradient(low = "#3498DB", high = "#E74C3C", labels = percent_format()) +
  labs(
    title = "Classement des formations selon efficacité et nombre de victoires",
    x = "Taux de victoire",
    y = "Formation",
    size = "Nombre de victoires",
    color = "Taux de victoire"
  ) +
  theme_minimal()

```

On observe que certaine formation on un taux de victoire à 100%
cepandant ce ne sont pas les plus utilisé. Certaines formations, comme
4-3-3 ou 4-2-3-1, présentent un taux de victoire élevé, indiquant une
grande efficacité tactique. D’autres formations plus utilisées peuvent
avoir un nombre élevé de victoires, mais un taux de victoire moyen, ce
qui reflète leur popularité plutôt que leur supériorité stratégique. Les
formations les plus intéressantes sont celles qui combinent un taux de
victoire élevé et un nombre de victoires significatif. Le choix de la
formation a un impact significatif sur la probabilité de victoire. Les
équipes utilisant des formations équilibrées et offensives (par exemple
4-3-3) obtiennent à la fois un taux de victoire élevé et un nombre de
victoires conséquent, ce qui en fait les tactiques les plus victorieux.
Les entraîneurs peuvent s’appuyer sur cette information pour optimiser
leurs stratégies et maximiser leurs chances de succès. Cependant, il
faut prendre en compte pour mettre en place ces formations, il faut
avoir les profils de joueurs adaptés ainsi qu'un entraineur qui la
maîtrise.

## 9. Répartition des nationalités dans les grands championnats

Dans quelle mesure les grands championnats européens se
différencient-ils par la diversité et la concentration des nationalités
de leurs joueurs ? On va générer un barplot empilé pour distinguer la
proportion de joueur nationnaux et internationnaux des grands
championnats (Premier League, LaLiga, Serie A, Ligue 1 et Bundesliga).

```{r}
players <- read_csv("./data/players.csv")
appearances <- read_csv("./data/appearances.csv")
games <- read_csv("./data/games.csv")
competitions <- read_csv("./data/competitions.csv")

# Mapping ligues
league_names <- data.frame(
  competition_id = c("GB1", "ES1", "IT1", "FR1", "L1"),
  league_name = c("Premier League", "LaLiga", "Serie A", "Ligue 1", "Bundesliga"),
  country = c("England", "Spain", "Italy", "France", "Germany")
)

# Nettoyage minimal (évite les conflits)
players_clean <- players %>%
  select(player_id, country_of_citizenship)

games_clean <- games %>%
  select(game_id, competition_id)

# Jointure
data <- appearances %>%
  select(player_id, game_id) %>%
  inner_join(players_clean, by = "player_id") %>%
  inner_join(games_clean, by = "game_id") %>%
  inner_join(league_names, by = "competition_id")

# National vs International
data_players <- data %>%
  distinct(player_id, league_name, country_of_citizenship, country) %>%
  mutate(
    statut = ifelse(country_of_citizenship == country,
                    "National",
                    "International")
  )

# Calcul proportions
df <- data_players %>%
  count(league_name, statut) %>%
  group_by(league_name) %>%
  mutate(pct = n / sum(n))

# Graphique
ggplot(df, aes(x = league_name, y = pct, fill = statut)) +
  geom_col() +
  scale_y_continuous(labels = percent_format()) +
  labs(
    title = "Part de joueurs nationaux vs internationaux par championnat",
    x = "Championnat",
    y = "Proportion",
    fill = "Statut"
  ) +
  theme_minimal()

```

la répartition des nationalités dans les cinq grands championnats
européens montre des structures très contrastées.

D’un côté, des championnats comme la Premier League présentent une forte
diversité internationale, avec une large part de joueurs étrangers issus
de multiples origines. Cela reflète un marché très globalisé et
attractif.

À l’inverse, des ligues comme la Ligue 1 ou la Bundesliga conservent une
présence plus importante de joueurs nationaux, même si la tendance à
l’internationalisation reste visible.

Enfin, les championnats espagnol et italien occupent une position
intermédiaire, combinant un noyau national encore significatif avec une
ouverture progressive aux talents étrangers.

Globalement, on observe que plus un championnat est économiquement
puissant et médiatisé, plus sa diversité de nationalités est élevée.

## 10. Relation entre Taille (Hauteur) et Position sur le terrain

Dans le football moderne, la morphologie (et plus précisément la taille
en centimètres) reste-t-elle un critère physique discriminant et
déterminant selon le poste occupé sur le terrain ?

```{r}

donnees_taille <- players %>%
  filter(!is.na(height_in_cm) & height_in_cm > 100) %>%
  filter(position %in% c("Goalkeeper", "Defender", "Midfield", "Attack")) %>%
  mutate(Poste = case_when(
    position == "Goalkeeper" ~ "Gardien",
    position == "Defender" ~ "Défenseur",
    position == "Midfield" ~ "Milieu",
    position == "Attack" ~ "Attaquant"
  ))

p_taille <- ggplot(
  donnees_taille,
  aes(x = reorder(Poste, height_in_cm, FUN = median),
      y = height_in_cm,
      fill = Poste)
) +
  geom_boxplot(alpha = 0.7, outlier.color = "#e74c3c", outlier.size = 2) +
  scale_fill_brewer(palette = "Set2") +
  labs(
    title = "Distribution de la taille des joueurs selon leur poste",
    x = "Poste sur le terrain",
    y = "Taille (en cm)"
  ) +
  theme_minimal() +
  theme(legend.position = "none")

p_taille
```

La boîte représentant les gardiens se situe le plus haut sur l'axe des
ordonnées. La distribution montre que la quasi-totalité des gardiens de
l'élite se situe au-dessus de la moyenne générale. La taille reste un
profil morphologique indispensable à ce poste pour couvrir au maximum la
surface du but. Les défenseurs suivent de très près les gardiens. Cela
confirme que le profil type du défenseur moderne privilégie une grande
taille pour remporter les duels de la tête et s'imposer physiquement
lors des corners et coups francs. La boîte des milieux de terrain est
positionnée plus bas et s'avère souvent plus compacte. Un profil plus
petit offre un centre de gravité plus bas, synonyme d'une plus grande
agilité et d'une meilleure vivacité. La distribution des attaquants
montre une plus grande dispersion. Cela s'explique par les deux profils
tactiques : les "pivots/avants-centres" de grande taille pour le jeu de
tête, et les "ailiers de rupture", souvent très petits, dont le jeu
repose exclusivement sur la vitesse et le dribble.

## 11. Analyse des moments les plus cruciaux au sein d'un match

Y a-t-il des tranches horaires où les buts et événements décisifs sont
statistiquement plus fréquents ? Pour y répondre on va créer un
histogramme de chaque minutes avec une proportion de but pour visualiser
en générale les points cruciaux des matchs.

```{r}
# Chargement
events <- read_csv("./data/game_events.csv")

unique(events$type)

# Filtrer tous les types de buts
goals <- events %>%
  filter(grepl("goal", tolower(type))) %>%
  mutate(minute = as.numeric(minute)) %>%
  filter(!is.na(minute))

# Comptage par minute pour courbe fine
goal_minute <- goals %>%
  count(minute) %>%
  mutate(pct = n / sum(n))

# Graphique : histogramme + courbe lissée
ggplot(goal_minute, aes(x = minute, y = pct)) +
  geom_col(fill = "#E74C3C", alpha = 0.6) +    # histogramme
  scale_y_continuous(labels = scales::percent_format()) +
  scale_x_continuous(breaks = seq(0, max(goal_minute$minute, na.rm=TRUE), 10)) +
  labs(
    title = "Analyse des buts sur l'intégralité du match (temps additionnel et prolongations inclus)",
    subtitle = "Distribution minute par minute avec tendance lissée",
    x = "Minute du match",
    y = "Proportion de buts"
  ) +
  theme_minimal()
```

On observe que les buts ne tombent pas uniformément dans un match. Les
moments de la mi-temps et de la fin de match ont généralement la plus
forte fréquence de buts. La seconde période montre une activité
legerement plus élevé par rapport à la première. Cette tendance illustre
l’impact de la fatigue, des ajustements tactiques et de la pression en
fin de match. On peu constater que les moments cruciaux sont les fin de
période généralement.

## 12. Recherche d'une relation entre pays d'origine et poste sur le terrain La nationalité d'un joueur est-elle statistiquement liée au poste qu'il occupe sur le terrain ?

En regardant les différents matchs de football, on peut remarquer que,
dans la plupart des grandes équipes européennes, il y a très souvent en
attaque des joueurs français : Ousmane Dembélé, Désiré Doué pour le PSG,
Kylian Mbappé au Real Madrid, ou encore Michael Olise au Bayern Munich
et Hugo Ekitike à Liverpool.

Mais une question se pose : retrouve-t-on ces différents joueurs
dispersés dans les équipes à des postes bien précis parce que certains
pays constituent un bon vivier de footballeurs, ou bien ces joueurs
occupent-ils ces postes parce que leur nationalité influence leur
formation, et donc, par conséquent, leur position sur le terrain ?

Pour voir cela, nous allons faire une heatmap du pays par rapport au
poste (normalisée par effectif total par pays), pour les joueurs actifs
des 5 grands championnats.

```{r}
# Chargement des données
players <- read_csv("./data/players.csv")

# Sélection des 5 grands championnats européens
top_5_leagues <- c("GB1", "ES1", "IT1", "FR1", "L1")

# Filtrage : joueurs actifs dans le top 5, avec poste et nationalité renseignés
data_top_5 <- players %>%
  filter(
    current_club_domestic_competition_id %in% top_5_leagues,
    !is.na(position),
    !is.na(country_of_citizenship),
    position != "Missing"
  )

# Pour la lisibilité de la heatmap, on limite aux 15 nations les plus représentées
top_countries <- data_top_5 %>%
  count(country_of_citizenship) %>%
  top_n(15, n) %>%
  pull(country_of_citizenship)

# Calcul des proportions par pays (normalisation)
heatmap_data <- data_top_5 %>%
  filter(country_of_citizenship %in% top_countries) %>%
  count(country_of_citizenship, position) %>%
  group_by(country_of_citizenship) %>%
  mutate(pct = n / sum(n)) %>%
  ungroup()

# Création de la Heatmap
ggplot(heatmap_data, aes(x = position, y = country_of_citizenship, fill = pct)) +
  geom_tile(color = "white") +
  # Ajout des étiquettes de pourcentages sur les tuiles
  geom_text(aes(label = percent(pct, accuracy = 1)), color = "black", size = 3) +
  scale_fill_gradient(
    low = "#E8F4F8", 
    high = "#2980B9", 
    labels = percent_format()
  ) +
  labs(
    title = "Relation entre pays d'origine et poste sur le terrain",
    subtitle = "Répartition (en %) des joueurs d'une même nationalité par poste (Top 5 ligues)",
    x = "Poste sur le terrain",
    y = "Nationalité",
    fill = "Proportion"
  ) +
  theme_minimal() +
  theme(
    plot.title = element_text(face = "bold", size = 14),
    axis.text.x = element_text(size = 10, angle = 45, hjust = 1),
    axis.text.y = element_text(size = 10),
    panel.grid = element_blank()
  )
```

Nous pouvons voir que la répartition des postes des joueurs selon les
pays est relativement similaire d’un pays à l’autre. En réalité, si l’on
observe attentivement le graphique, cette répartition ne semble pas
réellement liée à la nationalité, mais représente plutôt la répartition
classique des postes dans une équipe de football. Pour une répartition «
standard », souvent utilisée en analyse de données footballistiques
(4-3-3 ou 4-2-3-1), on considère généralement :

1 gardien → 9 % 4 défenseurs → 36 % 4 milieux → 36 % 2
attaquants/offensifs → 18 %

Le filtrage ne semble donc pas réellement se faire par nationalité, mais
davantage selon la répartition naturelle des postes dans une équipe.
Cependant, certaines tendances peuvent être observées. Les attaquants
varient davantage selon les nationalités, avec certaines nations
particulièrement offensives :

Côte d’Ivoire : 45 % Sénégal et Maroc : 37 % Argentine : 32 %

À l’inverse, certaines nations semblent produire davantage de profils
défensifs :

Pays-Bas : 42 % de défenseurs Suisse : 39 % Brésil : 40 %

## 13. Étude de l'impact des grandes affluence sur les résultats d'une équipe Les clubs jouant devant de grandes foules obtiennent-ils de meilleurs résultats ?

Est-ce que le public d’un match de football influence réellement les
résultats d’une équipe ? Ou, au contraire, de meilleurs résultats
attirent-ils davantage de supporters ?

Avant de répondre à cette question, je pense que les résultats ne sont
pas réellement influencés par la présence de grandes foules, mais plutôt
que le public se construit progressivement au fil du temps grâce à la
dynamique du club.

Pour confirmer ou infirmer cette hypothèse, nous allons réaliser un
scatter plot avec une droite de tendance, segmenté par championnat, afin
de quantifier l’effet du « douzième homme » à partir de données réelles.

```{r}
# --- 1. Chargement et préparation des données ---
library(tidyverse)
library(scales)

games <- read_csv("./data/games.csv")
competitions <- read_csv("./data/competitions.csv")

# Sélection des 5 grands championnats pour une visualisation lisible
top_5_leagues <- c("GB1", "ES1", "IT1", "FR1", "L1")

data_affluence <- games %>%
  filter(
    competition_id %in% top_5_leagues, 
    !is.na(attendance), 
    attendance > 0
  ) %>%
  # Calcul de la différence de buts pour l'équipe à domicile (+ = victoire, - = défaite)
  mutate(home_goal_diff = home_club_goals - away_club_goals) %>%
  left_join(competitions %>% select(competition_id, league_name = name), by = "competition_id")

# --- 2. Création du graphique ---
ggplot(data_affluence, aes(x = attendance, y = home_goal_diff)) +
  # Points en transparence car il y a des milliers de matchs
  geom_point(alpha = 0.1, color = "#2C3E50") +
  # Droite de tendance linéaire pour quantifier l'effet
  geom_smooth(method = "lm", color = "#E74C3C", fill = "#E74C3C", alpha = 0.2) +
  # Segmentation par championnat
  facet_wrap(~ league_name, scales = "free_x") +
  scale_x_continuous(labels = label_number(suffix = "k", scale = 1e-3)) +
  labs(
    title = "Impact de l'affluence sur les résultats de l'équipe à domicile",
    subtitle = "Différence de buts (Domicile - Extérieur) selon le nombre de spectateurs présents",
    x = "Affluence (Nombre de spectateurs)",
    y = "Différence de buts (Domicile)",
    caption = "Source : games.csv"
  ) +
  theme_minimal(base_size = 12) +
  theme(
    plot.title = element_text(face = "bold", size = 14),
    strip.text = element_text(face = "bold"),
    panel.grid.minor = element_blank()
  )
```

Après avoir fait le graphique, même si les droites de tendance sont
positives, leur pente reste relativement faible.

Cela suggère que : L’affluence semble avoir un effet positif sur les
performances à domicile, mais cet effet reste limité.

Autrement dit, les équipes jouant devant davantage de supporters
obtiennent en moyenne une meilleure différence de buts; cependant, la
dispersion des points montre que l’affluence seule n’explique pas les
résultats.

L'hypothèse de départ semble donc plutôt correcte : ce ne sont
probablement pas uniquement les supporters qui améliorent les
performances, mais aussi le fait que les clubs les plus performants
attirent davantage de spectateurs.

## 14. L'impact des agents sur la valeur marchande d'un joueur ? Existe-t-il un écart significatif de valeur marchande entre les joueurs représentés et ceux sans agent déclaré ?

Au-delà d’aider les joueurs à trouver le club qui leur correspond, un
agent a aussi pour objectif de tirer un profit maximal de ses joueurs et
de les valoriser au maximum.

Mais un agent est-il réellement utile pour permettre à un joueur d’être
mieux valorisé sur le marché footballistique ?

Pour vérifier cela, nous allons faire un boxplot comparant la valeur
marchande des joueurs par poste avec et sans agents.

```{r}
# Chargement de la librairie nécessaire et des données
library(tidyverse)
library(scales)

players <- read_csv("./data/players.csv")

# Préparation et nettoyage des données
data_agents <- players %>%
  # On garde uniquement les joueurs avec une valeur marchande et un poste défini
  filter(!is.na(market_value_in_eur), 
         !is.na(position), 
         position != "Missing") %>%
  mutate(
    # Détermination de la présence d'un agent (Vrai si le champ n'est pas vide ou NA)
    statut_agent = ifelse(is.na(agent_name) | trimws(agent_name) == "", 
                          "Sans agent", 
                          "Avec agent"),
    # Facteur pour ordonner la légende proprement
    statut_agent = factor(statut_agent, levels = c("Avec agent", "Sans agent"))
  )

# Création du Boxplot comparatif
ggplot(data_agents, aes(x = position, y = market_value_in_eur, fill = statut_agent)) +
  geom_boxplot(outlier.alpha = 0.2, outlier.size = 1) +
  # Échelle logarithmique indispensable car le marché varie de quelques milliers à plusieurs millions
  scale_y_log10(labels = label_number(suffix = " M€", scale = 1e-6)) +
  scale_fill_manual(values = c("Avec agent" = "#2ECC71", "Sans agent" = "#E74C3C")) +
  labs(
    title = "Impact de la représentation par un agent sur la valeur marchande",
    subtitle = "Comparaison par poste du joueur (Échelle logarithmique)",
    x = "Poste",
    y = "Valeur marchande",
    fill = "Représentation",
    caption = "Source : players.csv"
  ) +
  theme_minimal(base_size = 12) +
  theme(
    plot.title = element_text(face = "bold", size = 14),
    plot.subtitle = element_text(color = "grey50", margin = margin(b = 10)),
    axis.text.x = element_text(angle = 45, hjust = 1, size = 10),
    legend.position = "top",
    panel.grid.minor = element_blank()
  )
```

L'analyse de ce graphique est sans appel : la présence d'un agent
déclaré est corrélée à une valeur marchande nettement supérieure, et ce,
peu importe le poste occupé sur le terrain.

Pour chaque catégorie (Attaquants, Défenseurs, Gardiens, Milieux), la
ligne centrale du boxplot vert (avec agent) est systématiquement plus
haute que celle du boxplot rouge (sans agent).

En moyenne, la valeur médiane d'un joueur représenté semble se situer
aux alentours de 0,40 M€ à 0,50 M€.

À l'inverse, pour les joueurs sans agent, cette médiane chute
drastiquement, gravitant souvent autour de 0,10 M€ à 0,20 M€.

La "boîte" verte, qui représente les 50 % centraux de l'échantillon,
s'étend beaucoup plus haut dans l'échelle logarithmique. Cela signifie
que même un joueur "moyen" avec un agent a de fortes chances d'avoir une
valeur marchande supérieure à un joueur "moyen" sans agent.

Bien que l'on observe des valeurs aberrantes (les points noirs en haut
des moustaches) dans les deux catégories, les sommets atteints par les
joueurs sous contrat avec une agence frôlent ou dépassent les 100 M€.

Chez les joueurs sans agent, si certains atteignent des sommets, la
densité de joueurs à haute valeur est beaucoup plus faible.

L'écart est particulièrement frappant chez les milieux de terrain et les
attaquants, où la valorisation maximale est nettement plus accessible
avec un intermédiaire.

Cependant, on peut se poser la question suivante : est-ce l’agent qui
crée la valeur, ou les joueurs à forte valeur qui attirent naturellement
les agents ?

-   Le réseau et la négociation : l’agent utilise son carnet d’adresses
    pour créer de la concurrence entre les clubs, ce qui fait
    mécaniquement augmenter la valeur du joueur.

-   La professionnalisation : un joueur qui choisit d’être représenté
    par un agent s’inscrit souvent dans une démarche de carrière plus
    structurée, ce qui peut rassurer les clubs.

-   Le biais de sélection : les agents ciblent prioritairement les
    joueurs à fort potentiel. Cependant, le graphique montre que même
    pour les valeurs plus modestes (partie basse du boxplot), l’avantage
    reste du côté des joueurs représentés.

En conclusion, le graphique confirme qu’il existe un écart significatif.
Ne pas avoir d’agent déclaré semble constituer un frein majeur à la
valorisation financière d’un joueur sur le marché actuel.

## 15. Identification des clubs performants pour faire évoluer leurs joueurs Quels clubs créent le plus de valeur sur leurs joueurs formés ?
Au-delà de la simple rentabilité comptable des transferts, quels sont les clubs qui génèrent la plus forte progression de valeur marchande chez leurs joueurs, s'affirmant ainsi comme les meilleurs incubateurs de talents ?
```{r}
transfers <- read.csv("./data/transfers.csv")
valuations <- read.csv("./data/player_valuations.csv")

valeur_creee_par_joueur <- transfers %>%
  filter(!is.na(market_value_in_eur) & market_value_in_eur > 0) %>%
  filter(!is.na(transfer_fee) & transfer_fee > 0) %>%
  
  mutate(Valeur_Developpee = market_value_in_eur) %>%
  filter(from_club_name != "" & from_club_name != "Unknown")


incubateurs <- valeur_creee_par_joueur %>%
  group_by(club_name = from_club_name) %>%
  summarise(
    Valeur_Totale_M = round(sum(Valeur_Developpee, na.rm = TRUE) / 1000000, 2),
    Nombre_Joueurs = n(),
    Moyenne_Par_Joueur_M = round(mean(Valeur_Developpee, na.rm = TRUE) / 1000000, 2)
  ) %>%
  arrange(desc(Valeur_Totale_M)) %>%
  head(10) 
p_incubateurs <- ggplot(incubateurs, aes(x = reorder(club_name, Valeur_Totale_M), y = Valeur_Totale_M, fill = Valeur_Totale_M,
                                         text = paste("Club :", club_name,
                                                      "<br>Valeur totale développée :", Valeur_Totale_M, "M€",
                                                      "<br>Joueurs transférés :", Nombre_Joueurs,
                                                      "<br>Moyenne par joueur :", Moyenne_Par_Joueur_M, "M€"))) +
  geom_col(width = 0.6) +
  coord_flip() + 
  scale_fill_gradient(low = "#34495e", high = "#27ae60") + 
  labs(
    title = "Top 10 des clubs qui développent la plus forte valeur marchande",
    x = "Club Formateur / Vendeur",
    y = "Cumul de la valeur marchande développée (en Millions d'Euros)"
  ) +
  theme_minimal() +
  theme(legend.position = "none")

ggplotly(p_incubateurs, tooltip = "text")
```
Les clubs qui dominent ce classement horizontal sont les véritables poumons du football mondial.
Ce développement de valeur n'est pas le fruit du hasard. Il valide scientifiquement la qualité des infrastructures d'un club, la compétence de son staff technique et surtout une philosophie sportive qui ose donner du temps de jeu aux jeunes talents.
Pour calculer cet indicateur, nous avons cumulé les valeurs marchandes estimées des joueurs au moment précis de leur transfert en les attribuant à leur club vendeur. Ce calcul permet d'obtenir la valeur marchande globale exportée, mettant ainsi en lumière les structures qui réussissent le mieux à développer le potentiel de leurs talents avant de les céder sur le marché.
