---
title: "R Notebook"
output: html_notebook
---


```{r}
# import libraries
library(tibble)
library(dplyr)
library(ggplot2)
library(shiny)
library(shinydashboard)
library(readr)
library(ggrepel)
```

```{r}
# load and process dataset

```

## 1. L'efficacité offensive : Buts vs Passes décisives
```{r}

```

## 2. L'impact de l'âge sur le temps de jeu
```{r}

players <- read.csv("./data/players.csv")
appearances <- read.csv("./data/appearances.csv")

# Filtre les players qui n'ont pas de date_of_birth
players <- players %>% filter(date_of_birth != '')

# Calcule l'âge des joueurs en années
players$age <- as.integer(difftime(Sys.Date(), as.Date(players$date_of_birth), units = "days") / 365.25)

# Fusionne les deux jeux de données (sur player_id)
data <- left_join(appearances, players, by = "player_id")

# supprime les ages incalculés
data <- data %>% filter(!is.na(age))

# Crée la colonne 'age_group' pour les tranches d'âge
data <- data %>%
  mutate(age_group = cut(age, breaks = seq(15, 60, by = 5), right = FALSE, labels = c("15-19", "20-24", "25-29", "30-34", "35-39", "40-44", "45-49", "50-54", "55-59")))

# supprime les age_group incalculés
data <- data %>% filter(!is.na(age_group))

# 1. **Boxplot** pour visualiser la dispersion des minutes jouées par tranche d'âge
ggplot(data, aes(x = age_group, y = minutes_played)) +
  geom_boxplot() +
  labs(title = "Temps de jeu par tranche d'âge",
       x = "Tranche d'âge",
       y = "Minutes jouées") +
  theme_minimal()

# 2. **Line Chart** pour visualiser la moyenne des minutes jouées par tranche d'âge

# Calcule la moyenne des minutes jouées par tranche d'âge
age_groups <- data %>%
  group_by(age_group) %>%
  summarise(mean_minutes_played = mean(minutes_played, na.rm = TRUE))

ggplot(age_groups, aes(x = age_group, y = mean_minutes_played, group = 1)) +
  geom_line() +
  geom_point() +
  labs(title = "Moyenne des minutes jouées par tranche d'âge",
       x = "Tranche d'âge",
       y = "Moyenne des minutes jouées") +
  theme_minimal()

```

On constate que plus les joueurs sont âgés, plus ils ont de chances d'avoir un temps de jeu élevé durant un match. À l'inverse, plus le joueur est jeune, plus son temps de jeu est variable et en moyenne plus bas qu'un joueur plus âgé.

## 3. Discipline et agressivité par championnat

Y a-t-il un championnat où les cartons sont plus souvent distribués que dans les autres, ou au contraire des championnats où les joueurs sont plus disciplinés ? C’est la question à laquelle nous allons essayer de répondre aujourd’hui. 

Nous allons examiner cela en comparant la moyenne de cartons reçus par match pour chaque championnat national (Ligue 1, Premier League, LaLiga…).

Pour cela, nous avons besoin des données suivantes :

- les noms des championnats ainsi que le pays dans lequel ils se déroulent ;
- la moyenne de cartons rouges et jaunes par championnat, triée par moyenne de cartons jaune reçus.

Grâce à ces données, nous allons créer un graphique en bar (barchart) avec la moyenne de cartons par match pour chaque championnat.

Certains championnats ont la réputation d'être plus "rugueux" que d'autres. On peut donc s'attendre à observer des différences significatives dans le nombre de cartons distribués selon les ligues, avec peut-être les championnats méditerranéens plus sanctionnés que les ligues du nord de l'Europe.

```{r fig-width: 16}
# --- 1. Chargement des données ---
appearances  <- read.csv("./data/appearances.csv",  stringsAsFactors = FALSE)
competitions <- read.csv("./data/competitions.csv", stringsAsFactors = FALSE)

# --- 2. Filtre : ligues nationales de première division uniquement ---
domestic_leagues <- competitions %>%
  filter(
    type     == "domestic_league",
    sub_type == "first_tier"
  ) %>%
  select(competition_id, name, country_name)

# --- 3. Étape clé : agréger par match (game_id) d'abord ---
# On somme tous les cartons de tous les joueurs pour chaque match
cards_per_match <- appearances %>%
  inner_join(domestic_leagues, by = "competition_id") %>%
  group_by(competition_id, country_name, game_id) %>%
  summarise(
    yellow_cards = sum(yellow_cards, na.rm = TRUE),
    red_cards    = sum(red_cards,    na.rm = TRUE),
    .groups = "drop"
  )

# --- 4. Puis moyenne par championnat ---
stats <- cards_per_match %>%
  group_by(competition_id, country_name) %>%
  summarise(
    yellow_cards = mean(yellow_cards),
    red_cards    = mean(red_cards),
    n_matchs     = n(),
    .groups = "drop"
  ) %>%
  arrange(desc(yellow_cards)) %>%
  mutate(
    display_label = paste0(country_name, "\n(", n_matchs, " matchs)"),
    display_label = factor(display_label, levels = display_label)
  )

# --- 5. Format long pour ggplot ---
stats_long <- stats %>%
  pivot_longer(
    cols      = c(yellow_cards, red_cards),
    names_to  = "card_type",
    values_to = "avg_cards"
  ) %>%
  mutate(
    card_type = factor(card_type,
                       levels = c("red_cards", "yellow_cards"),
                       labels = c("Cartons rouges", "Cartons jaunes"))
  )

# --- 6. Graphique ---
ggplot(stats_long, aes(x = display_label, y = avg_cards, fill = card_type)) +
  geom_col(width = 0.5, position = "stack") +
  scale_fill_manual(
    values = c("Cartons jaunes" = "#E9A820",
               "Cartons rouges" = "#C94040")
  ) +
  scale_y_continuous(
    expand = expansion(mult = c(0, 0.08)),
    labels = scales::number_format(accuracy = 0.1)
  ) +
  labs(
    title    = "Discipline par championnat national",
    subtitle = "Moyenne de cartons par match — ligues de 1ère division uniquement",
    x        = NULL,
    y        = "Moy. cartons / match",
    fill     = NULL,
    caption  = "Source : appearances.csv + competitions.csv"
  ) +
  theme_minimal(base_size = 12) +
  theme(
    plot.title         = element_text(face = "bold", size = 14),
    plot.subtitle      = element_text(color = "grey50", size = 11, margin = margin(b = 10)),
    axis.text.x        = element_text(size = 9, lineheight = 1.2,
                                      angle = 35,  # ← 0 = droit, 45 = diagonal, 90 = vertical
                                      hjust = 1,
                                      vjust = 1),
    axis.text.y        = element_text(color = "grey50"),
    axis.title.y       = element_text(color = "grey50", size = 10),
    panel.grid.major.x = element_blank(),
    panel.grid.minor   = element_blank(),
    legend.position    = "top",
    legend.text        = element_text(size = 10),
    plot.caption       = element_text(color = "grey60", size = 8, margin = margin(t = 8)),
    plot.margin        = margin(t = 10, r = 10, b = 20, l = 10)
  )
```
Le graphique confirme cette intuition : la Grèce, le Portugal et l'Espagne affichent les moyennes les plus élevées (autour de 5 cartons par match), tandis que les Pays-Bas et l'Angleterre se situent en bas du classement (autour de 3 cartons par match). L'Allemagne et la France occupent une position intermédiaire.

Cependant, ce résultat ne permet pas de conclure directement que certains championnats sont plus agressifs que d'autres. En effet, le nombre de cartons dépend non seulement du comportement des joueurs, mais aussi de la permissivité des arbitres, qui varie selon les cultures et les ligues. Un championnat avec peu de cartons peut donc refléter un arbitrage plus tolérant plutôt qu'un jeu plus fair-play. Pour aller plus loin, il faudrait croiser ces données avec le nombre de fautes commises par match, afin de distinguer ce qui relève du comportement des joueurs de ce qui relève du style d'arbitrage.

## 4. Corrélation entre Valeur Marchande et Performance

Aujourd’hui, de nombreux analystes, spécialistes ou simples supporters s’interrogent sur l’évolution du marché des joueurs et sur la légitimité de leur valorisation. Cette étude vise donc à tenter de répondre à cette question à travers la recherche d’une corrélation entre les performances d’un joueur, ses contributions décisives et sa valorisation marchande.

Dans un premier temps, énumérons les données dont nous avons besoin pour notre étude :

-le nombre total de buts d’un joueur (somme des buts lors de chacune de ses apparitions)
-le nombre total de passes décisives d’un joueur (même calcul que pour les buts)
-en additionnant ces deux variables, nous obtenons le nombre total de contributions décisives
-la valorisation actuelle du joueur en euros, ainsi que sa plus haute valorisation enregistrée
-le nom des joueurs pour pouvoir les identifier et faciliter l’analyse

Avec ces données, nous avons d’abord tenté de créer un graphique en nuage de points (scatter plot) prenant en compte la valeur marchande actuelle d’un joueur et le total de ses contributions décisives en essayant de tracer une relation via une régression linéaire (geom_smooth).

```{r}
#loading des DFs players et appearances que nous allons utiliser
players <- read_csv("./data/players.csv")
appearances <- read_csv("./data/appearances.csv")

#premier traitement sur les joueurs :  nous nous intéressons seulement aux joueurs encore en activités car les statistiques seront faussées, car pas pris sur le même interval de temps (juillet 2012 -> mars 2026)
players<- players %>% filter(!is.na(current_club_id))

#création du DF contributions qui retient et calcul les buts et les passes décisives par joueurs en fonction de ces apparences lors des matchs référencés.
contributions <- appearances %>% group_by(player_id) %>% summarise( total_goals = sum(goals), total_assists = sum(assists))
contributions <- contributions %>% mutate(total_contribution = total_goals+ total_assists)
                                                           
#on créer le dataset DATA qui regroupe les caractéristiques essentiels des joueurs pour cette analyse (contributions décisives, valeurs marchandes et noms) puis on le réduit en enlevant les valeurs manquantes (NA).
data <- players %>%
  left_join(contributions, by = "player_id") %>%
  select(player_id, first_name, last_name, total_contribution, market_value_in_eur,position, highest_market_value_in_eur,sub_position)

data <- data %>% transmute(position,sub_position,total_contribution,market_value_in_eur,highest_market_value_in_eur,player_id, name = paste(first_name, last_name))
data <- data %>% filter(!is.na(market_value_in_eur))
data <- data %>% filter(!is.na(total_contribution))

#Création d'un graphique en point qui montre la relation entre la valeur marchande actuelle d'un joueur et sa performance (ces contributions décisives)

data %>% ggplot(aes(x = market_value_in_eur, y = total_contribution)) +
  geom_point(alpha = 0.4, color = "blue")  +
  labs(
    title = "Relation entre valeur marchande et performance",
    subtitle = "Contribution offensive (buts + passes)",
    x = "Valeur marchande",
    y = "Contributions décisives"
  ) +
  theme_minimal() +
  theme(
    plot.title = element_text(face = "bold", size = 14),
    axis.text = element_text(size = 10)
  ) + geom_text_repel(
    data = data %>%
      filter(
        total_contribution >= 400 |
          market_value_in_eur > 100000000
      ),aes(label = name),
    size = 3,
    color = "black"
  )+ geom_smooth(method = "lm", color = "red", se = FALSE)

```
Cette première étude n’est pas totalement concluante :

En effet nous retrouvons :
-des joueurs avec énormément de contributions (+500) et une valeur marchande moyenne (ex : Cristiano Ronaldo, Lionel Messi, Robert Lewandowski)
-des joueurs avec des valeurs marchandes très élevées (+120 000 000 €) qui ne dépassent pas (ou à peine) une centaine de contributions (Declan Rice, Pedri, Federico Valverde)

Après analyse, ces deux “incohérences” s’expliquent par d’autres facteurs :

-l’âge
-la position sur le terrain

En effet, les joueurs en fin de carrière voient leurs performances décliner avec l’âge, ce qui diminue leur valeur marchande. De plus, comme nous prenons en compte l’ensemble des contributions décisives depuis juillet 2012 jusqu’à mars 2026, nous avons décidé de changer d’approche et de sélectionner plutôt la plus haute valorisation atteinte par joueur sur la période.

Un autre aspect qui ressort de cette étude est que la performance d’un défenseur ou d’un milieu à vocation défensive ne peut pas être correctement mesurée par les contributions décisives offensives. Pour plus de cohérence et de fidélité, nous avons donc choisi de limiter notre étude aux joueurs à vocation offensive (attaquants ou milieux offensifs → variables position et sub_position de players).

Nous répétons ainsi le graphique avec en abscisse la valorisation maximale et en ordonnée le nombre de contributions décisives des joueurs offensifs.

```{r}
#Création d'un second  scatter plot qui montre la relation entre la valeur marchande maximale ateinte par un joueur à vocation offensive (depuis 2012) et sa performance (ces contributions décisives)
data_attaquant <- data %>% filter(position == "Attack" | position == "Midfield" & sub_position == "Attacking Midfield")

data_attaquant %>% ggplot(aes(x= highest_market_value_in_eur,y= total_contribution)) +
  geom_point(alpha = 0.4, color = "blue")  +
  labs(
    title = "Relation entre la plus grande valeur marchande et la performance",
    subtitle = "Contribution offensive (buts + passes) selection parmis les attaquants",
    x = "Plus grande Valeur marchande",
    y = "Contributions décisives"
  ) +
  theme_minimal() +
  theme(
    plot.title = element_text(face = "bold", size = 14),
    axis.text = element_text(size = 10)
  ) + geom_text_repel(
    data = data_attaquant %>%
      filter(
        total_contribution >= 400 |
        highest_market_value_in_eur > 125000000
      ),aes(label = name),
    size = 3,
    color = "black"
  )+
  geom_smooth(method = "lm", color = "red", se = FALSE)

```
Il en résulte une corrélation légèrement plus cohérente, mais qui reste, selon nous, insatisfaisante.

En effet, les points restent très dispersés et ne sont pas toujours centrés autour de la droite, notamment à cause des valeurs extrêmes (outliers).

En conclusion, on peut affirmer que la valorisation d’un joueur est influencé par ses contribution décisives mais n'est pas limité à cette donnée. Certes, plus un joueur est efficace et participe à des buts, plus sa valeur marchande tend à augmenter, mais ce n’est pas le seul facteur déterminant pour plusieurs raisons :

- ces contributions ne permettent pas de décrire totalement la performance d’un joueur, (en particulier pour les joueurs à rôle défensif)
- la valorisation dépend également des mécanismes du marché (concurrence, investissement à court ou long terme en fonction de l'âge du joueur, offre et demande, championnats, image du joueur, etc...), qui restent difficiles à quantifier.

Il serait donc pertinent de s’intéresser également à l’évolution du marché et des prix des transferts au cours des années afin de mieux appréhender ces dynamiques.

## 5. Évolution historique des prix des transferts
```{r}

```

## 6. Balance commerciale des clubs (Achats vs Ventes)
```{r}

```

## 7. Domination à domicile vs Extérieur
```{r}

```

## 8. Analyse des systèmes tactiques les plus victorieux
```{r}

```

## 9. Répartition des nationalités dans les grands championnats
```{r}

```

## 10. Relation entre Taille (Hauteur) et Position sur le terrain
```{r}

```

## 11. Analyse des moments les plus cruciaux au sein d'un match Y a-t-il des tranches horaires où les buts et événements décisifs sont statistiquement plus fréquents ?
```{r}

```

## 12. Recherche d'une relation entre pays d'origine et poste sur le terrain La nationalité d'un joueur est-elle statistiquement liée au poste qu'il occupe sur le terrain ?
```{r}

```

## 13. Étude de l'impact des grandes affluence sur les résultats d'une équipe Les clubs jouant devant de grandes foules obtiennent-ils de meilleurs résultats ?
```{r}

```

## 14. L'impact des agents sur la valeur marchande d'un joueur ? Existe-t-il un écart significatif de valeur marchande entre les joueurs représentés et ceux sans agent déclaré ?
```{r}

```

## 15. Identification des clubs performants pour faire évoluer leurs joueurs Quels clubs créent le plus de valeur sur leurs joueurs formés ?
```{r}

```
