---
title: "R Notebook"
output: html_notebook
---


```{r}
# import libraries
library(tibble)
library(dplyr)
library(ggplot2)
library(shiny)
library(shinydashboard)
```

```{r}
# load and process dataset

```

## 1. L'efficacité offensive : Buts vs Passes décisives
```{r}

```

## 2. L'impact de l'âge sur le temps de jeu
```{r}

```

## 3. Discipline et agressivité par championnat
```{r}

```

## 4. Corrélation entre Valeur Marchande et Performance
```{r}

```

## 5. Évolution historique des prix des transferts
```{r}

```

## 6. Balance commerciale des clubs (Achats vs Ventes)
```{r}

```

## 7. Domination à domicile vs Extérieur
```{r}

```

## 8. Analyse des systèmes tactiques les plus victorieux
```{r}

```

## 9. Répartition des nationalités dans les grands championnats
```{r}

```

## 10. Relation entre Taille (Hauteur) et Position sur le terrain
```{r}

```

## 11. Analyse des moments les plus cruciaux au sein d'un match Y a-t-il des tranches horaires où les buts et événements décisifs sont statistiquement plus fréquents ?
```{r}

```

## 12. Recherche d'une relation entre pays d'origine et poste sur le terrain La nationalité d'un joueur est-elle statistiquement liée au poste qu'il occupe sur le terrain ?
```{r}

```

## 13. Étude de l'impact des grandes affluence sur les résultats d'une équipe Les clubs jouant devant de grandes foules obtiennent-ils de meilleurs résultats ?
```{r}

```

## 14. L'impact des agents sur la valeur marchande d'un joueur ? Existe-t-il un écart significatif de valeur marchande entre les joueurs représentés et ceux sans agent déclaré ?
```{r}

```

## 15. Identification des clubs performants pour faire évoluer leurs joueurs Quels clubs créent le plus de valeur sur leurs joueurs formés ?
```{r}

```