---
title: "R Notebook"
output: html_notebook
---


```{r}
# import libraries
library(tibble)
library(dplyr)
library(ggplot2)
library(shiny)
library(shinydashboard)
library(readr)
```

```{r}
# load and process dataset

```

## 1. L'efficacité offensive : Buts vs Passes décisives
```{r}

```

## 2. L'impact de l'âge sur le temps de jeu
```{r}

players <- read.csv("./data/players.csv")
appearances <- read.csv("./data/appearances.csv")

# Filtre les players qui n'ont pas de date_of_birth
players <- players %>% filter(date_of_birth != '')

# Calcule l'âge des joueurs en années
players$age <- as.integer(difftime(Sys.Date(), as.Date(players$date_of_birth), units = "days") / 365.25)

# Fusionne les deux jeux de données (sur player_id)
data <- left_join(appearances, players, by = "player_id")

# supprime les ages incalculés
data <- data %>% filter(!is.na(age))

# Crée la colonne 'age_group' pour les tranches d'âge
data <- data %>%
  mutate(age_group = cut(age, breaks = seq(15, 60, by = 5), right = FALSE, labels = c("15-19", "20-24", "25-29", "30-34", "35-39", "40-44", "45-49", "50-54", "55-59")))

# supprime les age_group incalculés
data <- data %>% filter(!is.na(age_group))

# 1. **Boxplot** pour visualiser la dispersion des minutes jouées par tranche d'âge
ggplot(data, aes(x = age_group, y = minutes_played)) +
  geom_boxplot() +
  labs(title = "Temps de jeu par tranche d'âge",
       x = "Tranche d'âge",
       y = "Minutes jouées") +
  theme_minimal()

# 2. **Line Chart** pour visualiser la moyenne des minutes jouées par tranche d'âge

# Calcule la moyenne des minutes jouées par tranche d'âge
age_groups <- data %>%
  group_by(age_group) %>%
  summarise(mean_minutes_played = mean(minutes_played, na.rm = TRUE))

ggplot(age_groups, aes(x = age_group, y = mean_minutes_played, group = 1)) +
  geom_line() +
  geom_point() +
  labs(title = "Moyenne des minutes jouées par tranche d'âge",
       x = "Tranche d'âge",
       y = "Moyenne des minutes jouées") +
  theme_minimal()

```

On constate que plus les joueurs sont âgés, plus ils ont de chances d'avoir un temps de jeu élevé durant un match. À l'inverse, plus le joueur est jeune, plus son temps de jeu est variable et en moyenne plus bas qu'un joueur plus âgé.

## 3. Discipline et agressivité par championnat
```{r}

```

## 4. Corrélation entre Valeur Marchande et Performance
```{r}

```

## 5. Évolution historique des prix des transferts
```{r}

```

## 6. Balance commerciale des clubs (Achats vs Ventes)
```{r}

```

## 7. Domination à domicile vs Extérieur
```{r}

```

## 8. Analyse des systèmes tactiques les plus victorieux
```{r}

```

## 9. Répartition des nationalités dans les grands championnats
```{r}

```

## 10. Relation entre Taille (Hauteur) et Position sur le terrain
```{r}

```

## 11. Analyse des moments les plus cruciaux au sein d'un match Y a-t-il des tranches horaires où les buts et événements décisifs sont statistiquement plus fréquents ?
```{r}

```

## 12. Recherche d'une relation entre pays d'origine et poste sur le terrain La nationalité d'un joueur est-elle statistiquement liée au poste qu'il occupe sur le terrain ?
```{r}

```

## 13. Étude de l'impact des grandes affluence sur les résultats d'une équipe Les clubs jouant devant de grandes foules obtiennent-ils de meilleurs résultats ?
```{r}

```

## 14. L'impact des agents sur la valeur marchande d'un joueur ? Existe-t-il un écart significatif de valeur marchande entre les joueurs représentés et ceux sans agent déclaré ?
```{r}

```

## 15. Identification des clubs performants pour faire évoluer leurs joueurs Quels clubs créent le plus de valeur sur leurs joueurs formés ?
```{r}

```